臺灣高等法院民事判決　　　　　　　　　 96年度上字第195號
上　訴　人　乙○○○
　　　　　　（即林鴻之承受訴訟人）
　　　　　　丙○○
　　　　　　（即林鴻之承受訴訟人）
　　　　　　戊○○
　　　　　　（即林鴻之承受訴訟人）
　　　　　　丁○○
　　　　　　（即林鴻之承受訴訟人）
　　　　　　甲○○
　　　　　　（即林鴻之承受訴訟人）
共　　　同
訴訟代理人　古清華律師
複 代理 人　林瑩姮律師
被 上訴 人　辛○○
　　　　　　　　　　　　號2樓
　　　　　　庚○○
　　　　　　　　　　　　樓
　　　　　　財團法人中心診所醫院
法定代理人　己○○
被 上訴 人　瑞帝股份有限公司
法定代理人　壬○○
上列三人共同
訴訟代理人　張安琪律師
上列當事人間侵權行為損害賠償事件，上訴人對於中華民國95年
12月26日臺灣臺北地方法院94年度重訴字第1298號第一審判決提
起一部上訴，並為訴之追加，本院於96年11月6日言詞辯論終結
，判決如下：
    主      文
原判決關於駁回上訴人後開第二項之訴部分，及訴訟費用（除確
定部分外）之裁判廢棄。
被上訴人財團法人中心診所醫院應就原審所命被上訴人瑞帝股份
有限公司、庚○○、辛○○連帶給付新臺幣貳拾萬元部分，負連
帶給付之責，並自民國九十四年十月二十九日起至清償日止，按
年息百分之五計算之利息。
其餘上訴駁回。
第一審 (除確定部分外）、第二審（含追加之訴）訴訟費用，由
被上訴人財團法人中心診所醫院負擔十分之一，餘由上訴人負擔
。
    事實及理由
甲、程序方面：
一被上訴人財團法人中心診所醫院（下稱中心診所）之法定代理
  人原為楊大中，並委由張安琪律師為訴訟代理人，嗣於原審繫
  屬中變更為己○○，依民事訴訟法第173條之規定，雖不適用
  同法第170條當然停止之規定，然張安琪律師之訴訟代理權於
  原判決送達時之民國96年1月3日消滅，訴訟程序自此當然停止
  ，此部分已經原審裁定命己○○中心診所之承受訴訟人，續行
  訴訟（本院卷第129之1頁）。
二按於第二審為訴之變更、追加或提起反訴，非經他造同意，不
  得為之。但民事訴訟法第255條第1項第2款至第6款情形，不在
  此限，同法第446條第1項定有明文。上訴人於原審依侵權行為
  損害賠償之法則為本件之請求，於本院追加醫療契約部分依民
  法第224條、第227條、第227條之1準用同法第195條之規定請
  求瑞帝股份有限公司（下稱瑞帝公司）及中心診所連帶賠償，
  核屬民事訴訟法第225條第1項第2款「請求之基礎事實同一者
  」，依上開規定，應准上訴人之追加。
三另被上訴人辛○○經合法通知，未於言詞辯論期日到場，核無
  民事訴訟法第386條所列各款情形，應准上訴人之聲請，由其
  就被上訴人辛○○部分一造辯論而為判決。
乙、得心證之理由：
一上訴人起訴主張：被上訴人辛○○、庚○○基於共同傷害之概
  括犯意聯絡，於91年5月26日起至同年6月26日止照護被害人林
  鴻期間，以徒手掐、捏、拍打被害人手臂、大腿、肩部、生殖
  器等行為傷害林鴻，致其受有手臂、大腿、肩部、生殖器外部
  多處瘀傷。另被上訴人瑞帝公司及中心診所合作經營設於中心
  診所內之呼吸照護中心，該中心內之醫療、護理、看護工部分
  均由瑞帝公司、中心診所共同負責，顯然中心診所內看護工之
  僱用及管理，由瑞帝公司及中心診所共同負責，其等對於辛○
  ○、庚○○均有事實上之管理監督之責，應依民法第188條之
  規定負連帶損害賠償之責，縱非其等共同經營，亦應負不真正
  之連帶賠償之責。被害人於92年11月30日死亡，伊等為被害人
  之繼承人，爰依侵權行為損害賠償及繼承之法律關係，求為命
  被上訴人連帶給付1千萬元，並自起訴狀繕本送達翌日起加計
  法定遲延利息之判決。
  被上訴人辛○○則以：否認前揭傷害行為，伊於看護被害人時
  僅為適當之拍打云云，資為抗辯。
  被上訴人庚○○以：因被害人家屬要求多，且向護理長報告，
  伊因氣憤，乃對被害人為拍打動作，未捏被害人等語，資為抗
  辯。
  中心診所、瑞帝公司則以：辛○○、庚○○縱有傷害行為，亦
  非屬執行職務之行為，且其2人係直接受被害人家屬之指揮監
  督，伊等已盡相當之注意義務，就選任及監督均無過失可言，
  再依刑事判決內容觀之，被害人僅身上出現瘀青、紅腫，受傷
  情形極為輕微，上訴人指控有抬病患去撞牆之動作，非屬事實
  ，再被害人於事故發生時並無工作，亦無收入，長期臥病在床
  ，依賴呼吸器維生，對於身體上之紅腫是否有知覺，均不得而
  知，縱有苦痛，相較於其他身體之不適感，亦屬輕微，上訴人
  請求之精神賠償實屬過高云云，資為抗辯。
二原審命(一)辛○○、庚○○、(二)瑞帝公司、辛○○、(三)瑞帝公司
  、庚○○分別連帶給付20萬元本息，(四)上開所命給付，於辛○
  ○、庚○○、瑞帝公司其中一人為給付時，他人於清償範圍內
  同免其責任，駁回上訴人其餘之請求。上訴人提起上訴，聲明
  ：
  (一)原判決關於駁回後開第2、3項之訴部分廢棄。
  (二)上開廢棄部分，中心診所、瑞帝公司、辛○○、庚○○應連
    帶給付上訴人180萬元，及辛○○、庚○○自94年11月2日起
    ，瑞帝公司自94年11月12日起，均至清償日止，按年息5％
    計算之利息。
  (三)上開廢棄部分，中心診所應另與原審命瑞帝公司、辛○○、
    庚○○連帶給付之20萬元負連帶給付之責，及自起訴狀繕本
    送達翌日起至清償日止，按年息5％計算之利息。
  (四)願供擔保請准宣告假執行。
  辛○○受合法通知，未於言詞辯論期日到場，亦未提出任何書
  狀。
  庚○○、中心診所、瑞帝公司則聲明：
  (一)上訴駁回。
  (二)如受不利判決，請准供擔保免為假執行。
  （上訴人就其原審敗訴之其中800萬元未提起上訴、辛○○、
  庚○○、瑞帝公司就其等原審敗訴部分亦未提起上訴，均告確
  定）。
三上訴人主張前揭辛○○、庚○○傷害被害人之事實，提出起訴
  書、原審92年度易字第474號、本院94年度上易字第1855號刑
  事判決等件為證（原審卷(一)第61-67、83-88頁），而原判決已
  認定：「查林鴻身上受有手臂、大腿、肩部、生殖器外部多處
  瘀傷，有附於刑事卷內之照片7幀可稽，而該二人確有以徒手
  用力掐捏、揮打、搥擊或持按摩棒揮擊林鴻身體各部位之多次
  傷害行為，亦有監視錄影帶12捲及92年2月12日檢察官勘驗筆
  錄、95年1月13日、同年1月24日台灣高等法院勘驗筆錄附於刑
  事卷可佐，復經本院調閱該刑事卷宗核對證物無誤。而林鴻身
  上瘀青、紅腫均係小面積，局部之傷害，顯非長期臥床，血液
  循環不良所致較大面積之瘀血、紅腫，可見林鴻身上之上開傷
  害，均非辛○○、庚○○正當之看護行為或林鴻長期臥床所致
  。是原告（上訴人）主張辛○○、庚○○有上開傷害林鴻之侵
  權行為事實，足堪信實，辛○○辯稱未傷害林鴻；庚○○辯稱
  未捏林鴻云云，均非可採」等語，並命辛○○、庚○○、瑞帝
  公司連帶給付20萬元本息，其等未提起上訴，況辛○○、庚○
  ○亦因上開傷害被害人行為，經本院刑事庭以95年2月27日94
  年度上易字第1855號刑事判決判處辛○○有期徒刑七月、庚○
  ○有期徒刑八月確定，已據本院調閱該刑事卷宗審閱屬實，另
  有上開判決影本在卷可憑（原審卷(一)第83-88頁），顯然辛○
  ○、庚○○確有上訴人主張之前揭傷害被害人之侵權行為，被
  上訴人辯稱辛○○無傷害被害人之行為、庚○○所為不致引起
  被害人之傷害、瑞帝公司辯稱辛○○、庚○○係受上訴人指揮
  監督，瑞帝公司選任監督已盡相當注意、該2看護工之傷害犯
  罪行為非屬執行職務行為、被害人或上訴人亦與有過失，應減
  輕賠償金額或免除之云云，本院均無庸再予審酌。
四原審命(一)辛○○、庚○○、(二)瑞帝公司、辛○○、(三)瑞帝公司
  、庚○○分別連帶給付20萬元本息，(四)上開所命給付，於辛○
  ○、庚○○、瑞帝公司其中一人為給付時，他人於清償範圍內
  同免其責任，辛○○、庚○○、瑞帝公司就其等敗訴部分未提
  起上訴而告確定，則本院應審酌者為(一)中心診所應否與辛○○
  、庚○○、瑞帝公司共負連帶賠償之責？(二)上訴人得請求之精
  神慰撫金數額為若干？
  (一)中心診所應依民法第188條第1項之規定負僱用人連帶賠償之
    責：
    1.中心診所辯稱上訴人之請求權已罹於時效云云，然上訴人
      主張辛○○、庚○○共同傷害被害人行為在91年5月26日
      至同年6月26日止，而被害人提起本件刑事附帶民事訴訟
      〔按被害人經原審91年10月14日91年度禁字第81號裁定宣
      告為禁治產人，監護人為其配偶即上訴人乙○○○（原審
      卷(一)第59-60頁），則該起訴狀以「原告林鴻、法定代理
      人乙○○○」提起，並無不合〕，至遲經刑事庭法官於93
      年4月5日批示「送分案」（原審重附民卷第1頁），未逾
      民法第197條第1項前段「因侵權行為所生之損害賠償請求
      權，自請求權人知有損害及賠償義務人時起，二年間不行
      使而消滅」規定之2年時效，中心診所上開辯解自無可採
      。
    2.中心診所辯稱辛○○、庚○○僅係瑞帝公司之受僱人，與
      中心診所間無僱傭關係存在，其無庸負僱用人連帶賠償之
      責云云。然按「民法第一百八十八條第一項規定僱用人之
      連帶賠償責任，係為保護被害人，避免被害人對受僱人請
      求賠償，有名無實而設。故此之所謂受僱人，並不以事實
      上有僱傭契約者為限，凡客觀上被他人使用，為之服勞務
      而受其監督者，均屬受僱人。換言之，依一般社會觀念，
      若其人確有被他人使用，為之服勞務而受其監督之客觀事
      實存在，自應認其人為該他人之受僱人」（最高法院88年
      度台上字第2618號判決意旨參照）。查被害人為中心診所
      之病患，為兩造所不爭執，依中心診所呼吸照顧病房廣告
      文宣資料上載：「一宗旨：為延續各大醫院長期呼吸器使
      用患者之醫療照顧，並提供患者合法、安全之長期照護，
      使減輕家屬居家照護之經濟負擔，本院特成立呼吸治療病
      房‧‧‧六收費標準：(一)醫療部分‧‧‧(二)看護部分：指
      24 小時無休之看護、身體清潔（擦澡、排便、排尿）、
      及日常生活耗材（看護墊‧‧‧）等。1.每月基本收費三
      萬五千元（含24小時看護、看護墊、尿片、衛生紙、抽痰
      管等費用‧‧‧)4.入院繳交保證金一萬五千元整，出院
      時退還原額。七來時攜帶下列證件：‧‧‧(四)看護費及保
      證金」等語（原審卷第113-114頁），顯然中心診所之病
      患須看護工者，費用係向中心診所醫院繳納並由中心診所
      收取，就客觀上，辛○○、庚○○確被中心診所使用，為
      中心診所服勞務而受其監督，依上開說明，應認辛○○、
      庚○○確為中心診所之受僱人。雖中心診所與瑞帝公司訂
      有合作合約書，約定雙方就成立於中心診所內之呼吸治療
      中心，以照顧長期使用呼吸器之病患之業務合作。第一條
      、第二條分別約定病房、主治醫師、相關護理用品、護理
      人員及呼吸治療師為中心診所負責；關於呼吸器、相關治
      療產品之提供、維護、保養，及護士、謢佐有關呼吸治療
      器材之訓練及管理，病患之轉介及篩選由瑞帝公司負責；
      呼吸治療中心之場地及設施由中心診所提供。第三條就呼
      吸治療中心之人員聘用則約定：「一乙方（瑞帝公司）負
      責聘用中心內看護且負擔看護有關勞基法規定之保險及福
      利。二協助辦理中心醫療及護理人員之執照，應在甲方（
      中心診所）所在地之衛生局登記在甲方執業，並負擔登錄
      所需費用。三甲乙雙方非經對方書面同意，不得僱用對方
      在職或離職人員」，第六條約定：關於瑞帝公司所聘用人
      員之人事費用，由瑞帝公司自行負擔等，有呼吸治療中心
      合作合約書在卷可稽（原審卷第140-144頁）。然此僅係
      中心診所與瑞帝公司間之內部關係（即中心診所呼吸治療
      中心內之看護工聘用及管理、訓練，係瑞帝公司所負責）
      ，中心診所病患及家屬無從得知其二者間之內部關係，以
      上述中心診所之宣傳單所載及事實上病患之看護費（包括
      保證金）均係向中心診所繳納，則依一般社會觀念、被害
      人及其家屬之主觀認知，辛○○、庚○○確有被中心診所
      使用，為之服勞務而受其監督之客觀事實存在，中心診所
      自應依民法第188條第1項之規定負僱用人連帶賠償之責，
      中心診所以其與瑞帝間之合作合約書，否認其為辛○○、
      庚○○之僱用人，亦無可取。
    3.中心診所又辯稱辛○○、庚○○事實上係領取瑞帝公司之
      薪資，非領取中心診所之薪資，不得認係其僱用人云云，
      然按「在客觀上為他人所使用，從事一定之事務，而受其
      監督者，不問有無契約關係或報酬，及名稱為何，均屬民
      法第一百八十八條之受僱人」（最高法院94年度台上字第
      2243號判決要旨參照），則縱辛○○、庚○○未領取中心
      診所之薪資，本件依一般社會觀念、被害人及其家屬之主
      觀認知，辛○○、庚○○確有被中心診所使用，為之服勞
      務而受其監督之客觀事實存在，已如上述，則無論辛○○
      、庚○○是否領取中心診所之薪資（報酬），中心診所仍
      應依民法第188條第1項之規定負僱用人連帶賠償之責，其
      上開辯解，非屬可採。
    4.中心診所再抗辯辛○○、庚○○係受病患家屬指揮監督云
      云。然辛○○、庚○○非被害人或家屬所自行指定之看護
      工，難認有受病患或家屬指揮監督之義務，又該2看護工
      固均曾接受中華民國老人服務安養協進會護理機構病房服
      務人員訓練滿106小時，並獲結業證書，有結業證書可憑
      （原審卷(二)第72-73頁）。惟按看護人員職司看護工作，
      首重細心與耐心，為中心診所選任時所應注意。查庚○○
      自承其任看護工時十分忙碌，當時被害人之家屬有很多的
      要求，且會跟護理長報告，因十分氣憤，所以對被害人做
      一些拍打的動作等語（原審卷(一)第116頁），而依庚○○
      於刑事偵查中陳述，其照顧被害人僅10天，即有多次傷害
      被害人行為，顯見庚○○於短暫照護被害人期間，即因看
      護工作忙碌而傷害病患，足見其性情衝動，耐心不足，難
      謂中心診所選任時已盡注意義務。又被害人係中心診所之
      病患，乃看護工辛○○、庚○○有傷害被害人行為，中心
      診所毫不知情，直至護士告知被害人配偶即上訴人乙○○
      ○，由上訴人丙○○裝設監視器材拍攝後始知悉，顯見中
      心診所任由其看護工利用執行職務時傷害被害人，未盡監
      督之注意義務，自難認中心診所已盡選任及監督之注意義
      務，其上開辯解，允非可取。
    5.中心診所另辯稱辛○○、庚○○之傷害犯罪行為，與執行
      職務無關，非屬執行職務行為，其仍無庸負僱用人連帶賠
      償之責云云。然按「受僱人因執行職務，不法侵害他人之
      權利者，由僱用人與行為人連帶負損害賠償責任。但選任
      受僱人及監督其職務之執行，已盡相當之注意或縱加以相
      當之注意而仍不免發生損害者，僱用人不負賠償責任，民
      法第一百八十八條第一項定有明文。又所謂受僱人因執行
      職務不法侵害他人權利，不僅指受僱人因執行其所受命令
      ，或委託之職務自體，或執行該職務所必要之行為，而不
      法侵害他人權利而言，即受僱人之行為，在客觀上足認為
      與其執行職務有關，而不法侵害他人之權利者，就令其為
      自己利益所為亦應包括在內」（最高法院42年度台上字第
      1224號判例亦可參照)。是受僱人職務上予以機會之行為
      ，及與執行職務之時間或處所有密切關係之行為，在客觀
      上足認與其執行職務有關，而不法侵害他人之權利者，亦
      應包括在內。本件辛○○、庚○○擔任呼吸治療中心之看
      護工，於91年5月26日起至同年6月26日止照護被害人期間
      ，以超越看護所必要之掐捏、拍打行為傷害被害人，不法
      侵害其之身體等，揆諸上開說明，顯屬因執行職務不法侵
      害他人之權利，中心診所仍應負僱用人連帶賠償之責，中
      心診所上開辯解，尚非可採。
    6.以上，中心診所為辛○○、庚○○之僱用人，就辛○○、
      庚○○因執行職務，不法侵害被害人之權利，自應依民法
      第188條第1項之規定，負僱用人連帶賠償之責。
  (二)按「不法侵害他人之身體、健康、名譽、自由、信用、隱私
    、貞操，或不法侵害其他人格法益而情節重大者，被害人雖
    非財產上之損害，亦得請求賠償相當之金額」，民法第195
    條第1項定有明文。又有關慰撫金即非財產上之損害賠償之
    量定標準，除應斟酌受僱人及僱用人之身分、資力狀況及被
    害人本身之經濟、社會、身分地位，並加害程度，及其他各
    種情形予以核定。查被害人係11年5月17日出生，於本件侵
    權行為發生時，高齡80歲，須長期臥病在床，依賴呼吸器維
    生，無工作，無收入、辛○○為30年10月4日生，庚○○係
    35年11月17日出生，本件侵權行為時各約60、55餘歲，均從
    事看護工作，辛○○自91年1月至7月自瑞帝公司領得薪資為
    307,875元，庚○○於91年5月至7月擔任看護工作，自瑞帝
    公司領得薪資為163,800元，庚○○名下有坐落於臺北縣土
    城市價值120餘萬元之土地一筆；中心診所係財團法人組織
    ，專任主治醫師50人、兼任107人、95年稅後餘絀29,399 千
    元、資產總額331,675千元等；瑞帝公司91年度課稅所得額
    為23,593,388元，公司營運甚佳，有稅務電子閘門財產所得
    調件明細表、瑞帝公司91年度之營利事業所得稅結算申報書
    、資產負債表暨財產目錄、中心診所網路資料等可憑（原審
    卷(二)第91-93頁、本院卷第207-211頁），本院審酌上開被害
    人、受僱人、僱用人之身分、資力狀況、辛○○、庚○○對
    無法反抗之殘弱病人之加害情況等一切情形，認為上訴人請
    求慰撫金200萬元，尚嫌過高，應予核減20萬元為適當，上
    訴人逾此範圍之請求，即有未當，應予駁回。
五中心診所另辯稱本件事故發生後，上訴人未立即告知院方，未
  將被害人轉院，繼續讓被害人住在中心診所迄被害人死亡，應
  依民法第217條之規定減輕賠償金額或免除之云云。按「損害
  之發生或擴大，被害人與有過失者，法院得減輕賠償金額，或
  免除之」，民法第217條固定有明文。然上訴人於發現辛○○
  、庚○○態度不佳時即曾向中心診所反應，有證人即中心診所
  呼吸治療師許愛枝於原審刑事庭到場證稱：「（辛○○在醫院
  擔任看護時，有無家屬向你反應他不盡職？）有，說他們動作
  比較粗魯」等語（影本見原審卷(一)第89頁），是被害人之家屬
  即上訴人於辛○○、庚○○態度不佳時，即曾向中心診所反應
  ，中心診所辯稱上訴人未立即告知院方云云，即無可採。至上
  訴人未將被害人轉院，乃期待中心診所於本件事故發生後，知
  所改進，並考量病患之情況，讓被害人繼續在中心診所治療，
  無何過失可言，況中心診所於本件事故發生後應謀補救之道，
  俾病患得受最佳之照護，而非要求病患轉院，其以上訴人未將
  被害人轉院，而謂上訴人或被害人與有過失，應減輕賠償或免
  除之云云，非屬可採。
六另按民事上之共同侵權行為與刑事上之共同正犯，其構成要件
  並不完全相同，共同侵權行為人間不以有意思聯絡為必要，數
  人因過失不法侵害他人之權利，苟各行為人之過失行為，均為
  其所生損害共同原因，即所謂行為關連共同，亦足成立共同侵
  權行為，依民法第185條第1項前段之規定，各過失行為人對於
  被害人應負全部損害之連帶賠償責任，最高法院67年度台上字
  第1737號判例意旨可資參照。辛○○、庚○○之傷害行為，均
  為被害人身體受傷害之共同原因，依上說明，其等二人應成立
  共同侵權行為，對被害人負連帶賠償責任。又辛○○、庚○○
  間所負共同侵權行為責任，與中心診所、瑞帝公司分別與辛○
  ○、庚○○間所負僱用人連帶賠償責任間，具有同一目的，係
  屬不真正連帶債務關係，然就不真正連帶債務之請求，聲明仍
  得以連帶請求之方式為之，上訴人聲明既係請求被上訴人連帶
  賠償，本院仍以被上訴人連帶給付之方式為主文之諭知。
七綜上所述，上訴人依侵權行為及繼承之法律關係，請求被上訴
  人連帶給付上訴人20萬元，及辛○○、庚○○、中心診所、瑞
  帝公司各自起訴狀繕本送達翌日起即依序自94年11月2日、94
  年11月2日、94年11月29日、94年11月23日起至清償日止，均
  按年息5％計算之利息，於法有據，應予准許，其逾此範圍之
  請求，於法無據，應予駁回。原審駁回上訴人對中心診所20
  萬元本息之請求，尚有未洽，上訴意旨指摘此部分原判決不當
  ，求予廢棄改判，為有理由，應由本院予以廢棄，改判如主文
  第二項所示。原審（除確定部分外）駁回上訴人對辛○○、庚
  ○○、瑞帝公司超過20萬元部分之請求，並駁回其假執行之聲
  請，核無不合，上訴意旨指摘原判決此部分不當，求予廢棄改
  判，為無理由，應予駁回。本件所命給付，被上訴人上訴所得
  受之利益未逾150萬元，不得上訴第三審，本院判決後已告確
  定，上訴人聲請准供擔保請求宣告假執行，自非所許，原審駁
  回上訴人對中心診所部分假執行之聲請，理由雖有不同，結論
  則無二致，此部分原判決仍應予以維持。
八上訴人於本院追加依民法第224條、第227條、第227之1條準用
  第195條請求、中心診所、瑞帝公司連帶賠償云云，核屬重疊
  之合併，即同一原告對於同一被告，為同一目的主張數項法律
  關係，請求法院依其單一之聲明而為判決之訴之合併，本院既
  已依侵權行為損害賠償之法律關係為上訴人有利之判決，就其
  追加之上開法律關係，自無庸再予審究；另本件因事證已臻明
  確，兩造其餘攻擊、防禦方法及所為之立證，經審酌後認與判
  決之結果不生若何影響，無庸再逐一予以論列，合併敘明。
據上論結，本件上訴為一部有理由，一部無理由，依民事訴訟法
第450條、第449條第1項、第2項、第79條、第85條第1項前段、
第463條、第385條第1項前段，判決如主文。
中　　華　　民　　國　　96　　年　　11　　月　　20　　日
                    民事第十六庭
                        審判長法　官 沈方維
　　　　　　　　　　　  　　　法　官 呂淑玲
　　　　　　　　　　　　  　　法　官 湯美玉
正本係照原本作成。
被上訴人不得上訴。
上訴人如不服本判決，應於收受送達後20日內向本院提出上訴書
狀，其未表明上訴理由者，應於提出上訴後20日內向本院補提理
由書狀（均須按他造當事人之人數附繕本）上訴時應提出委任律
師或具有律師資格之人之委任狀；委任有律師資格者，另應附具
律師資格證書及釋明委任人與受任人有民事訴訟法第466條之1第
1項但書或第2項（詳附註）所定關係之釋明文書影本。
中　　華　　民　　國　　96　　年　　11　　月　　20　　日
　　　　　　　　　　　　　　　書記官 蕭進忠
附註：
民事訴訟法第466條之1（第1項、第2項）：
對於第二審判決上訴，上訴人應委任律師為訴訟代理人。但上訴
人或其他法定代理人具有律師資格者，不在此限。
上訴人之配偶、三親等內之血親、二親等內之姻親，或上訴人為
法人、中央或地方機關時，其所屬專任人員具有律師資格並經法
院認為適當者，亦得為第三審訴訟代理人。
